【裁判字號】    90,重上,50
【裁判日期】    901121
【裁判案由】    返還不當得利
【裁判全文】
臺灣高等法院高雄分院民事判決  九十年度重上字第五○號
      上    訴    人
      即附帶被上訴人    乙○○.
      即附帶上訴人      甲○○.
右當事人間返還不當得利事件，上訴人對於中華民國九十年四月四日臺灣高雄地方法
院八十九年度重訴字第四八九號第一審判決提起上訴，本院判決如左：
      主      文
原判決廢棄。
附帶被上訴人應給付余縛之繼承人余光文、余光輝、余光龍、余溫玉、野元敏子等人
新台幣陸佰玖拾柒萬零陸拾捌元及自八十九年六月二十二日起至清償日止按週年利率
百分之五計算之利息，並由附帶上訴人代位受領。
第一、二審（包括附帶上訴）訴訟費用由上訴人負擔。
前開第二項，於附帶上訴人以新台幣貳佰參拾萬元提供擔保後得假執行；附帶被上訴
人於假執行程序實施前，以新台幣陸佰玖拾柒萬零陸拾捌元預供擔保後，得免為假執
行。
      事      實
甲、上訴人（即附帶被上訴人）方面：
壹、聲明：
一、上訴部分：
（一）原判決不利於上訴人部分廢棄。
（二）右廢棄部分被上訴人在第一審之訴及假執行之聲請均駁回。
（三）第一、二審訴訟費用由被上訴人負擔。
二、答辯部分：
（一）附帶上訴駁回。
（二）訴訟費用由附帶上訴人負擔。
（三）如受不利判決，願供擔保請准免為假執行。
貳、陳述：除引用與原審判決書記載相同者外，另補稱：
一、原判決在理由欄第六點中（請詳判決書第十八頁），將  鈞院八十三年度上訴字
    第三三二二號刑事確定判決（請詳附件一）理由欄第四大點第(二)小點之部分（請
    詳附件一第五頁），幾乎是「照單全收」全部照抄後，遽認「是原告主張被告係
    故意以背於善良風俗之方法加損害於原告，應認為有理由」！究竟上訴人（即被
    告）係以「何種背於善良風俗之方法」加損害於被上訴人（即原告）？以及究竟
    被上訴人（即原告）係「何種權利或利益」受到侵害？原判決竟均未具體敘明，
    顯有未合。
二、依據王澤鑑大法官著書所示之見解，「甲向乙購買某物，丙明知此項買賣，仍自
    乙購買該物而受讓其所有權時，原則上應不認其已構成背於善良風俗方法加損害
    於甲，其主要理由係顧及市場的競爭秩序，使貨暢其流，而甲仍得向乙依債務不
    履行規定請求損害賠償，亦有合理救濟方法」，「加害人丙除明知甲與乙之間的
    買賣外，尚須對乙有所『唆使』，始構成故意以背於善良風俗之方法加損害於甲
    」（請詳證物一）。本件縱使（假設語）認定上訴人於買賣之初已明知余縛業將
    所有土地應有部分之二分之一出售予被上訴人甲○○等，但上訴人並未有任何「
    唆使」余縛買賣之行為，依據前揭王澤鑑大法官之見解，上訴人自不構成故意以
    背於善良風俗之方法加損害於被上訴人，上訴人應不構成侵權行為。
三、再原判決所謂「被告所為既構成侵權行為，依法自應負賠償責任，而被告因前揭
    侵權行為而受有利益，原告備位聲明主張依民法第一百九十七條第二項規定，縱
    時效完成，仍應依關於不當得利之規定，返還其所受利益，且自七十八年至原告
    提起本件訴訟之時，仍未逾十五年之時效，原告請求被告返還利益予原告，為有
    理由，應予准許」云云，除了認定上訴人（即被告）構成侵權行為已有前述的違
    誤以外，更對民法第一百九十七條第二項的適用以及不當得利請求權的構成要件
    有所誤會，於法無據。蓋按：本件被上訴人對上訴人縱使（假設語）有任何侵
    權行為損害賠償請求權，亦早已罹於時效而消滅。民法第一百九十七條第二項固
    規定損害賠償之義務人，因侵權行為受利益，致被害人受損害者，於前項時效完
    成後，仍應依關於不當得利之規定，返還其所受利益於被害人。惟此項規定，依
    據通說之見解，僅係肯定不當得利請求權得與侵權行為損害賠償請求權競合併存
    ，不當得利請求權不因侵權行為損害賠償請求權罹於時效而受影響，至於不當得
    利請求權是否成立，仍應獨立就不當得利之構成要件判斷之。換言之，民法第一
    百九十七條第二項所謂「依不當得利之規定」，係指包括不當得利的構成要件及
    法律效果（法律構成要件準用說），而非僅指依不當得利之法律效果（法律效果
    準用說）。
四、本件上訴人於七十八年十月二十日向余縛購買土地取得余縛應有部分（千分之一
    八二）之土地所有權，係依據上訴人與余縛間之買賣契約而辦理所有權移轉登記
    ，余縛於七十八年十月二十日，確有與被上訴人訂立買賣契約，並將上開土地應
    有部分千之一八二全部移轉登記予被上訴人，業經台灣高等法院高雄分院八十三
    年上訴字第三三二一號刑事判決調查認定在案（請詳上訴人原審起訴狀附證八所
    附判決書第五頁第四行至第十一行：余縛固於七十八年十月二十日，就上開土地
    登記簿謄本所載其應有部分千分之一百八十二全部出賣予被上訴人乙○○，價款
    為三百七十五萬九千二百十元，有土地買賣契約書一份及土地登記申請書各一份
    附卷可證（原審卷第八十四頁至第一一九頁），證人即承辦被上訴人與余縛間上
    開土地買賣之代書李治於偵查及原審審理中證稱：「簽定買賣契約時，是雙方
    約好一起來找我。」「辦理移轉登記所須資料均係余縛交付，伊乃照出賣人余縛
    所囑採分辦理移轉登記。」等語（九九號偵查卷第四十五頁反面，原審卷第七十
    二頁），另證人即承辦上開土地買賣之另一證人林正義於本院調查中亦證稱：「
    簽訂買賣契約時余縛有在場，余縛有拿出土地登記謄本及印鑑證明。」（鈞院八
    十四年五月五日訊問筆錄），足證余縛確有將上開土地應有部千分之一百八十二
    全部移轉登記予被上訴人乙○○。上訴人取得余縛之土地所有權，具有法律上原
    因－買賣契約，不成立不當得利。此外，被上訴人於原審起訴狀自陳其向余縛購
    買土地，為了節稅未辦所有權移轉登記（起訴狀第三頁第三行）。被上訴人與余
    縛間既約定不辦理所有權移轉登記，則上訴人因辦理所有權移轉登記取得土地所
    有權，亦未使被上訴人受有損害。不論上訴人是否知悉余縛將其所有土地應有部
    分之二分之一出售被上訴人甲○○等人，上訴人對被上訴人均無不當得利之可言
    。原判決失查，對於兩造間如何成立不當得利請求權？上訴受有何種利益？被上
    訴人受有何種損害？受利益與受損害間是否有直接因果關係？是否無法律上原因
    ？原判決均未置一辭，率依民法第一百九十七條第二項之規定遽認上訴人係「不
    當得利」，顯然於法無據。
五、另按「我民法並無關於信託行為規定，亦無信託法之頒行，通常所謂信託行為，
    係指信託人將財產所有權移轉與受託人，使其成為權利人，以達到當事人間一定
    目的之法律行為而言，受託人在法律上為所有權人，其就受託財產所為一切處分
    行為，完全有效。縱令其處分違反信託之內部約定，信託人亦不過得請求賠償因
    違反約定所受之損害，在受託人未將受託財產移還信託人以前，不能謂該財產仍
    為信託人之所有」，最高法院六十二年台上字第二九九六號判例著有明文。本件
    被上訴人甲○○於  鈞院既主張於六十一年間向余縛購買土地並「信託登記」余
    縛名下，則系爭土地在余縛未移還（移轉登記）於被上訴人甲○○名下前，當然
    係屬余縛所有。余縛就其受託財產之一切處分行為，完全有效。上訴人乙○○向
    余縛購買余縛有權處分之土地，當然不可能對被上訴人甲○○構成不當得利。
六、末按依據實務之見解，「不當得利受領人以原物為手段，而依法律行為之所得，
    例如以受領之金錢購買房屋，或以原受領之房屋高於一般市價出賣而取得高價，
    乃基於受領人與第三人之契約而來，而非直接基於權利人之權利而發生，故受領
    人祇須償還受領時原物之一般市價，而不及於房屋或高價」（請詳證物三）。本
    件原判決率依民法第一百九十七條第二項之規定，遽認上訴人應依不當得利之規
    定返還所謂「七十八年間」之不當得利，己有失查，惟竟再以上訴人在「八十一
    年間」將土地出賣訴外人鄭南彰之價金計算所謂上訴人所受之利益，亦有違誤。
七、上訴人在七十八年間取得土地所有權後，嗣於八十一年間將土地出賣訴外人鄭南
    彰，係出賣自己之物而非出賣被上訴人之物，上訴人取得價金具有正當權源，並
    非不當得利。訴外人鄭南彰於八十一年三月間向上訴人購買土地，價金共新台幣
    （以下同）壹億陸仟餘萬元，但鄭南彰於給付伍仟萬元訂金後，與訴外人洪宗榮
    聯合，藉口上訴人應與洪宗榮處理土地爭議云云，製造糾紛拒付尾款。嗣上訴人
    為使土地買賣順利進行，不得已開立金額為六百二十七萬七千七百元之支票交付
    鄭南彰。上訴人並非分配價金予洪宗榮，亦非為彌補洪宗榮之損失而開立支票。
    退萬步言，縱認（假設語）上訴人係為彌補洪宗榮的損失而開立支票，上訴人亦
    非係基於不當得利之法律關係而開票付款，併此敘明。
參、證據：提出乙○○戶籍謄本一紙、本院八十三年度上訴字第三三二一號刑事判決
    影本一件、所有權移轉契約書影本影本三件。
乙、被上訴人（即附帶上訴人）方面：
壹、聲明：
一、答辯部分：
（一）上訴駁回。
（二）訴訟費用由上訴人負擔。
二、附帶上訴部分：
（一）原判決關於駁回先位之訴之部分廢棄。
（二）右廢棄部分，被上訴人應給付余縛之繼承人余光文、余光輝、余光龍、余溫玉
      、野元敏子陸佰玖拾柒萬零陸拾捌元，及自八十九年六月二十二日起至清償日
      止，按週年利率百分之五計算之利息，並由附帶上訴人代位受領。
（三）附帶上訴人願供擔保，請准宣告假執行。
（四）訴訟費用由附帶被上訴人負擔。
貳、陳述：除引用與原審判決書記載相同者外，另補稱：
一、本件系爭土地，上訴人明知其向余縛買受者僅為其應有部分之千分之九０點九一
    （即剩下之二百五十坪），不包括余縛於六十一年間已出售予被上訴人等三人之
    部分，竟利用余縛交付過戶證件之機會，將仍登記為余縛所有之應有部分共千分
    之一八二全部（即包含余縛先前出售予被上訴人等三人之部分），於七十八年十
    二月廿一日將之一併移轉登記為其自己所有，共獲得系爭土地千分之九０．九一
    之不當利益。換言之，上訴人係僅就余縛應有部分之一半支付價金，卻取得其應
    有部分全部之所有權，此等事實，業據  鈞院八十三年上訴字第三三二一號刑事
    判決認定屬實，該案之案卷係經原審依職權調閱予以審酌，並以卷內上訴人所不
    爭執之共有人持分一覽表、偵查筆錄、分配簽收名冊、分攤費用表、買賣契約書
    、支票、收據等影本證物為憑，始為事實之認定。原審判決並非僅以前述事實業
    經刑事判決確定，即遽為不利於上訴人之認定，縱然所認事實與刑事判決同，亦
    係出於獨立職權調查後之心證，自無違法可言。上訴意旨指摘此部分之事實原判
    決抄錄刑事判決云云，自有誤會。
二、按買賣標的物經第三人侵害之結果，出賣人依民法第二百二十五條第一項之規定
    免給付義務者，買受人非不得依侵權行為之法則，逕向該第三人請求賠償所受之
    損害；最高法院七十二年度台上字第五九九號判決要旨著有明文。上訴人明知余
    縛已於六十一年間將其持分一半出售被上訴人等人，其竟擅將余縛登記名下之持
    分全部移轉登記予己，並將之變賣予訴外人鄭南彰，顯係故意以背於善良風俗之
    方法加損害於被上訴人，損害被上訴人基於買賣關係對余縛就系爭土地之移轉登
    記請求權，構成侵權行為，依法自應負賠償責任；其因侵權行為受利益，依民法
    第一百九十七條之規定，縱時效完成，仍應依關於不當得利之規定，返還其所受
    利益於被害人。原審因而認定上訴人所為構成侵權行為及應返還不當得利，於法
    並無違誤。
三、上訴人雖舉王澤鑑大法官之著作為憑，謂於雙重買賣之情形下，唯有上訴人對於
    余縛有所唆使時，始構成侵權行為云云；惟查：訴外人余縛於七十八年十月間將
    剩餘之二百五十坪出售予上訴人時，上訴人僅付購買該二百五十坪之價金，已如
    前述；而余縛既僅收受該二百五十坪即其應有部分之二分之一之價款，自亦不可
    能將全部應有部分移轉予上訴人，故上訴人係在未經余縛同意情形下擅自將應有
    部分之全部為移轉，尚難認余縛有一物兩賣、雙重買賣之情形（鈞院前揭第三三
    二一號判決第六頁參照）。是本件自無上訴人所提前述著作資料之適用，蓋二者
    之事實根本不同矣。
四、上訴人就余縛先前出售予被上訴人三人之部分，既未支付對價，亦非余縛與伊之
    買賣標的物範圍，竟擅自登記於己所有，就該部分之移轉登記自屬無法律上之原
    因而受利益，致生損害於被上訴人之債權，上訴人應負返還不當得利之責無疑。
    末按「不當得利之受領人除返還其所受之利益外，如本於該利益更有所取得者，
    並應返還。但依其利益之性質，或其他情形，不能返還者，應償還其價額。」民
    法第一百八十一條定有明文。又「不當得利之受領人，依其利益之性質或其他情
    形不能返還者，依民法第一百八十一條但書之規定，固應償還其價額，惟受領人
    因將原物出賣而不能返還者，其所受之利益，既僅為賣得之價金，即應以賣得之
    價金，為其應償還之價額。」亦有最高法院三十年上字第四０號判例可參。本件
    上訴人就其系爭土地無法律上原因受領之部分，既已全部以每坪四十五萬元之價
    格售予訴外人鄭南彰，徵諸上述規定、判例，自應以其賣得價金，扣除增值稅及
    工程受益費後之金額，為其應返還之價額。
五、本件原審就上訴人先位之訴部分，無非略以：原告對於余縛之債權請求權已罹於
    十五年時效而消滅；債權人（即原告）亦未能證明余縛或其繼承人是否怠於行使
    權利，及是否應負遲延責任云云為由，而為駁回之諭知。惟按消滅時效，自請求
    權可行使時起算，民法第一百二十八條前段定有明文。所謂請求權可行使時，乃
    指其請求權之行使，已無法律上之障礙而言，請求權有法律上之障礙而不行使時
    ，消滅時效不應進行，須至無法律上之障礙而不行使時，始得開始進行，最高法
    院五十二年台上字第一一九一號、七十年台上字第三三八四號判決要旨足資參照
    。上訴人與余縛買賣當時既有為節稅目的暫不過戶之約定，則上訴人之移轉登記
    請求權自屬有法律上之障礙，徵諸前述判決要旨，自難認上訴人對於余縛之請求
    權應自六十一年訂約時起算，自亦無罹於十五年消滅時效之可言。原審既已就余
    縛於六十一年間將系爭土地應有部分千分之九一出賣予上訴人等四人，為節稅未
    辦理所有權移轉登記之事實認定屬實，卻未探求當事人暫不過戶之約定是否屬時
    效進行之法律上障礙，即遽為時效自債權成立時已罹於消滅時效之諭知，於法自
    有未洽。
六、次按信託契約成立後，得終止時而不終止，並非其信託關係當然消滅，必待信託
    關係消滅後，始得請求返還信託財產，故信託財產之返還請求權消滅時效，應自
    信託關係消滅時起算。又信託關係因當事人一方死亡而消滅，無待於死者之全體
    繼承人為終止信託契約之意思表示，且此時受託人之繼承人應保管信託財產，於
    委託人請求返還時，予以返還，最高法院六十七年台上字第五０七號判例、八十
    三年度台上字第二七八０號判決要旨著有明文。本件上訴人於買賣契約成立後，
    將所買受系爭土地所有權之應有部分信託登記於余縛名下，未為移轉登記，而在
    余縛於八十八年九月二十二日死亡前，均未曾向余縛為終止信託之意思表示，則
    上訴人之信託財產返還請求權消滅時效，應自余縛死亡時起算。原審認上訴人對
    余縛之請求權自民國六十一年間起算，已罹於時效消滅云云，於法尚有違誤。
七、卷查余縛之子余光文已於高雄地方法院檢察署八十二年偵續字第九九號案件中到
    庭證稱：「父親之土地在我印象中是分二次賣的」、「原先我父有持分，大約在
    我父中風前後，當時我與我父在日本，該地要處理一定要經過共有人」等語（偵
    續卷第五六、五八頁），顯見余縛之繼承人對於被上訴人有擅自過戶致生糾紛而
    遭告訴等情知之甚詳，惟其迄今未對被上訴人主張回復權利（若有，屬有利於被
    上訴人之積極事實，也應由被上訴人舉證）；而上訴人自八十九年八月廿九日以
    存證信函催告迄今，亦已將近一年，仍未見余縛之繼承人有何對被上訴人行使權
    利之舉，準此，余縛及其繼承人怠於行使權利之情形已甚明顯。原審竟謂無證據
    證明渠等怠於行使權利云云，顯有未洽。
三、證據：援用原審之證據方法。
丙、本院依職權函調本院八十三年度上訴字第三三二一號與臺灣高雄地方法院八十三
    年度訴字第一八一六號刑事卷，及臺灣高雄地方法院檢察署八十一年偵字第一五
    八四一號、八十二年度偵續字第九九號偵查卷等相關案卷。
      理      由
一、被上訴人主張：訴外人洪宗奇與被上訴人甲○○、洪宗榮三人為兄弟關係，三人
    於五十八年間與訴外人余縛及陳洪滿共同出資購買坐落高雄市○○區○○段五二
    七號（重測前為高雄市三民區○○○段寶珠溝小段四九八等筆地號）等土地，按
    出資比例約定余縛應有部分為五百坪、陳洪滿應有部分為二百四十坪、其餘二千
    零九點七二五坪為被上訴人三兄弟之應有部分；余縛於民國六十一年間將上開土
    地應有部分五百坪中之一半即二百五十坪售被上訴人兄弟三人，為節稅之故未辦
    理所有權移轉登記，仍信託登記在余縛名下，惟各共有人實際應有部分變更為余
    縛千分之九０．九一、陳洪滿持有千分之八七．二八、甲○○持有千分之二三八
    ．三二、洪宗榮持有千分之二三０．一一、洪宗奇持有千分之三五三．三八，為
    共有人所明知；余縛於七十八年十月八日再將所餘應有部分二百五十坪出賣予上
    訴人洪哲台，詎上訴人利用余縛交付證用以辦理移轉登記之機會，將仍登記為余
    縛名義應有部分共千分之一八二全部（即包含先前余縛出售予被上訴人等人之部
    分）移轉登記為其所有，獲得系爭土地千分之九０．九一之不當利益。上訴人嗣
    於八十一年三月二十日將名下所登記應有部分千分之五０二土地，以每坪四十五
    萬元出售予訴外人鄭南彰並移轉土地所有權予鄭南彰完畢，計得款七百三十八萬
    四千五百元，上訴人所為侵害余縛之所有權，其得款扣除增值稅三十八萬二千七
    百三十九元與工程受益費三萬一千二百四十三元，共受有不當得利六百九十七萬
    零六十八元，余縛於八十八年九月二十二日死亡，與被上訴人間之信託關係因而
    終止，負有返還信託財產之義務，而余縛之繼承人又怠於行使對上訴人不當得利
    返還之權利，被上訴人先位聲明主張代位余縛之繼承人之不當得利返還請求權，
    訴請上訴人返還不當得利六百九十七萬零六十八元及法定遲延利息予余縛之全體
    繼承人，並由被上訴人代位受領；又上訴人明知余縛已於六十一年間將其應有部
    分一半出售被上訴人等人，竟將余縛登記名下之持分全部移轉登記予己後出賣與
    訴外人鄭南彰，顯係故意以背於善良風俗之方法加損害於被上訴人構成侵權行為
    ，依法自應負賠償責任，其因侵權行為受利益，依民法第一百九十七條之規定，
    縱時效完成，仍應依關於不當得利之規定，返還其所受利益，被上訴人備位聲明
    主張依民法第一百九十七條第二項之規定請求上訴人返還不當得利六百九十七萬
    零六十八元及法定遲延利息予被上訴人等情。
二、上訴人則以：上訴人確於七十八年十月二十日與余縛成立買賣契約，因而取得余
    縛應有部分之土地，並非不當得利，亦未侵害余縛之所有權，被上訴人主張行使
    代位權，但並未證明余縛之繼承人是否或於何時負遲延責任，與民法第二四三條
    代位權應於債務人負遲延責任始得行使之規定不合，是被上訴人並無可行使之代
    位權存在；上訴人否認明知余縛已於六十一年間將其應有部分之二分之一出賣被
    上訴人等人，縱被上訴人等人於六十一年間確曾向余縛購買土地，然既未辦理所
    有權移轉登記，依法土地仍屬余縛所有，上訴人購買余縛所有之土地並辦理移轉
    登記，縱使上訴人知悉余縛曾出賣其持分一半之事實，亦與善良風俗無違，顯非
    故意以背於善良風俗之方法加損害於被上訴人，自不構成侵權行為，被上訴人對
    上訴人縱使有任何侵權行為損害賠償請求權，亦早已因時效而消滅，不論被上訴
    人有無請求權，上訴人均得拒絕給付。又民法第一百九十七條第二項固規定損害
    賠償之義務人，因侵權行為受利益，致被害人受損害者，於前項時效完成後，仍
    應依關於不當得利之規定，返還其所受利益於被害人，惟仍就不當得利之構成要
    件判斷決定，上訴人取得所有權既係基於買賣契約具有法律上原因，不論對余縛
    或係對被上訴人言，均非不當得利；又被上訴人對余縛或余縛之繼承人倘若有任
    何債權存在，惟自六十一年迄今，請求權亦早已因時效而消滅等語資為抗辯。
三、查被上訴人主張系爭土地原為訴外人洪宗奇、洪宗榮、甲○○、余縛、陳洪滿所
    共有，而上訴人為洪宗奇之子，上訴人於七十八年十月二十日與余縛就系爭土地
    訂立買賣契約，並將登記余縛名義應有部分之全部土地移轉登記予上訴人，而上
    訴人復連同其應有部分全部出賣予訴外人鄭南彰等事實，業據提出共有人持分一
    覽表、偵查筆錄、分配簽收名冊、分攤費用表、買賣契約書、支票、刑事判決、
    存證信函、繼承系統表、戶籍登記簿謄本、民事判決、收據、支票等影本為證，
    且為上訴人所不爭執，自堪認為真實。
四、次查被上訴人主張訴外人余縛於六十一年間將系爭土地應有部分千分之九一出賣
    與洪宗奇兄弟等三人，為節稅而未辦理所有權移轉登記事實，業經共有人洪宗榮
    、陳洪滿於本院八十三年度上訴字第三三二一號與原法院八十三年度訴字第一八
    一六號刑事案件偵審中證述明確；參以系爭土地於七十三年間曾部分出賣予訴外
    人羅添富，並由共有人乙○○、甲○○、洪宗榮、余縛、陳洪滿等人按其應有部
    分收受價款，其中余縛就已出售一半後之餘額千分之九一之數額計算之分配比率
    分配該價款並由上訴人收受價款（上訴人之被繼承人洪宗奇代收），此有共有人
    分配簽收名冊影本一份附於前開八十一年偵字第一五八四一號卷內可稽；其後，
    於七十六年間因該土地遭外人嚴重占用，預估需四萬元之興建圍牆費用亦由各共
    有人分攤，余縛亦依照所餘應有部分千分之九十點九比率計算分攤，另上訴人則
    按其向余縛購買應有部分二分之一後，再依與甲○○、洪宗榮、陳洪滿應分得之
    比率，連同其原有部分共應有部分百分之三十五點三四計算應分擔費用，此亦有
    分攤費用表影本一份附在同上偵查卷內可證，且上訴人亦於刑事審理中自承有在
    該分攤費用表簽名無訛；再上訴人於八十一年三月間，將其系爭土地應有部分出
    賣予訴外人鄭南彰後，曾與鄭南彰會帳，並給付洪宗榮六百二十七萬七千七百元
    ，亦據洪宗榮及鄭南彰於前開刑案中指稱一致，該款乃上訴人出售原應屬洪宗榮
    應有部分土地之價款，參諸證人即參與上開買賣之證人吳文豐律師於刑案二審程
    序調查中亦為相同陳述及證人即參與上開買賣協調之石宗立律師亦稱上訴人曾交
    付支票予鄭南彰等情，均有兩造所不爭執之前開一、二審刑事判決附卷可參，並
    經調卷核明，均足供本件採擇，足證上訴人確已事前明知上開余縛所有系爭土地
    應有部分之二分之一，已經出售予洪宗奇、甲○○、甲○○無訛，其所辯不知情
    顯非真實。再查，上訴人確於七十八年十月二十日與訴外人余縛就系爭土地登記
    簿謄本所載余縛應有部分千分之一百八十二全部訂立買賣契約，將之出賣予上訴
    人，價款為三百七十五萬九千二百十元，有土地買賣契約書及土地登記申請書影
    本各一份附於刑事卷內可證，並據證人即承辦上訴人與余縛間上開土地買賣之代
    書李寬治於刑案偵審中證稱：「簽定買賣契約時，是雙方約好一起來找我」、「
    辦理移轉登記所須資料均係余縛交付，伊乃照出賣人余縛所囑採分辦理移轉登記
    」等語，另承辦前開土地買賣之證人林正義於刑案二審審理中亦證稱：「簽訂買
    賣契約時余縛有在場，余縛有拿出土地登記謄本及印鑑證明」，足證余縛確有將
    上開土地應有部分出售予上訴人之情事，惟余縛既於六十一年間已將系爭土地應
    有部分之二分之一出賣予洪宗奇等人，余縛自無再將已出售部分之土地，復重複
    出賣及向上訴人收款之理，且上訴人亦已明知洪宗奇等人於六十一年間已向余縛
    購買其應有部分之二分之一之土地，並已支付價款完畢，業如上述，自亦不可能
    再支付其餘二分之一價款予余縛之理，參酌前述上訴人事後亦支付洪宗榮六百二
    十七萬七千七百元，以彌補洪宗榮損失乙情以觀，足認上訴人於七十八年十月二
    十日向余縛購買之土地時，僅係購買並支付余縛應有部分之二分之一價款，而余
    縛既己收受價款，依約即應交付上訴人登記，則余縛僅將其所有權狀及應備之證
    件交付予上訴人以供辦理，自屬常情，尚難以此認余縛係將其應有部分之「全部
    」出售予上訴人，而就其應有部分之二分之一有一物兩賣之情形，蓋倘係余縛一
    物兩賣，上訴人自勿需再交付洪宗榮六百二十七萬七千七百元以彌補洪宗榮之損
    失；則上訴人顯係利用辦理系爭土地余縛應有部分之二分之一登記之機會，將其
    餘二分之一併同登記為己所有，並非余縛有「一物兩賣」之情事，是被上訴人主
    張上訴人係故意利用余縛將其所有權狀及應備證件交付之機會，將余縛已出售被
    上訴人等人之應有部分之二分之一併予移轉過戶登記為己有，該不包括於上訴人
    與余縛買賣範圍內部分，上訴人不法取得所有權，自屬不當得利等情，堪認屬實
    。至上訴人所引學者王澤鑑之著作，其事實與本件不同，並無可取。
五、依上所述，上訴人既不當取得余縛之系爭土地所有權而得利，且上訴人現已將土
    地變賣予訴外人鄭南彰，而難以返還土地所有權予余縛所有，為上訴人所不爭。
    上訴人自有返還價金利益予余縛之義務，又查余縛已於八十八年九月二十二日死
    亡，與被上訴人間就系爭土地信託關係業已終止，負有返還系爭土地之受託財產
    予被上訴人之義務，而余縛之繼承人怠於行使對上訴人返還所取得價金之不當得
    利之權利，依民法第二百四十二條之規定，被上訴人自得代位請求上訴人返還此
    利益予余縛之繼承人，並由被上訴人代位受領；且自八十七年計至被上訴人提起
    本件訴訟之時，仍未逾十五年之時效，則被上訴人主張依民法第二百四十二條規
    定代位余縛之繼承人行使不當得利返還請求權，先位聲明訴請上訴人返還所得利
    益予余縛之繼承人余光文、余光輝、余光龍、余溫玉、野元敏子等人，並由被上
    訴人代位受領，自有理由。又被上訴人主張上訴人以每坪四十五萬元價格出賣系
    爭土地予鄭南彰計得款七百三十八萬四千五百元之事實，業據提出前開各項證據
    足證，且為上訴人所不爭執，自可認為真正，被上訴人主張扣除土地增值稅三十
    八萬二千七百三十九元及工程受益費三萬一千二百四十三元後，尚有六百九十七
    萬零六十八元即為上訴人不當利得，應屬可信。從而被上訴人先位聲明請求上訴
    人應返還六百九十七萬零六十八元及自起訴狀繕本送達翌日即八十九年六月二十
    二日起至清償日止，按週年利率百分之五計算之法定遲延利息予余縛之繼承人余
    光文、余光輝、余光龍、余溫玉、野元敏子等人，並由被上訴人代位受領，即屬
    正當，應予准許。而被上訴人之先位聲明既有理由，其備位聲明自無庸審酌。
六、綜據上述，原審未察，遽為被上訴人先位聲明敗訴之判決，而准被上訴人備位聲
    明請求，自有未洽，上訴人上訴意旨指摘原判決准被上訴人備位聲明請求部分為
    不當，求予廢棄改判，及被上訴人附帶上訴意旨指摘原判決關於駁回被上訴人先
    位聲明請求部分為不當，求予廢棄改判，均為有理由，應由本院予以廢棄改判。
    至兩造其餘攻擊防禦之方法，與判決之基礎不生影響，不予論述，附此敘明。
七、本判決兩造均陳明願以供擔保為條件，請准為假執行或免為假執行之宣告，經核
    並無不合，爰分別酌定相當擔保金額併宣告之。
八、據上論結：本件上訴及附帶上訴均為有理由，合依民事訴訟法第四百五十條、第
    七十八條判決如主文。
中      華      民      國    九十      年    十一    月    二十一      日
                                      臺灣高等法院高雄分院民事第五庭
~B1審判長法官  蔡明宛
~B2法      官  黃科瑜
~B3法      官  林健彥
右為正本係照原本作成。
如對本判決上訴，須於判決送達後二十日內向本院提出上訴狀，其未表明上訴理由者
，應於上訴後二十日內向本院提出上訴理由書（均須按他造當事人之人數附繕本）。
上訴時應提出委任律師或具有律師資格之人之委任狀，並依附註條文規定辦理。
中      華      民      國    九十      年     十一     月    二十三    日
~B法院書記官  廖素珍
附註：
民事訴訟法第四百六十六條之一：
對於第二審判決上訴，上訴人應委任律師為訴訟代理人，但上訴人或其法定代理人具
有律師資格者，不在此限。
上訴人之配偶、三親等內之血親、二親等內之姻親，或上訴人為法人、中央或地方機
關時，其所屬專任人員具有律師資格並經法院認為適當者，亦得為第三審訴訟代理人
。
第一項但書及第二項情形，應於提起上訴或委任時釋明之。
                                                                        Ｈ


司法院資訊處製作；財團法人民間司法改革基金會備份。
